最　高　行　政　法　院　判　決　　　　　　　　　九十一年度判字第一六六四號
　　再　 審　　原　 告　乙○.
　　　　　　　　　　　　丁○○.
　　 　　　　　　　　　 丙○.
　　兼右三人法定代理人　甲○○.
　　再　 審　　被　 告　財政部臺灣省南區國稅局
　　代　　　表　　　人　許虞哲.
右當事人間因有關稅捐事務事件，再審原告對於中華民國八十九年十一月二日本院八
十九年度判字第三○六一號判決，提起再審之訴。本院判決如左：
　　主  文
再審之訴駁回。
再審訴訟費用由再審原告負擔。
    事　實
緣被繼承人蔡奇璋於民國八十二年二月四日死亡，再審被告於查核其遺產稅時，發現
被繼承人於八十一年六月十六日代償還鄭蔡鳳容、蔡鳳畢於臺南市第四信用合作社東
門分社（下稱臺南四信）貸款新臺幣（下同）二一、九八八、○○○元及二二、○○
○、○○○元，乃於八十三年四月六日以南區國稅審二字第八三○二二九五八號函繼
承人（即再審原告）於文到十日內對於被繼承人與鄭蔡鳳容、蔡鳳畢資金往來，若係
債權債務關係，則檢附文據說明，若無法檢據佐證，應於期限內申報贈與稅及遺產稅
，逾期即依查得資料辦理。再審原告甲○○於八十三年五月二日出具同意書，略以系
爭款項因未能檢附當初蔡鳳畢、鄭蔡鳳容二人交付款項之憑證，同意依遺產及贈與稅
法第五條第一項，視為被繼承人對該二人之贈與，並自動辦理贈與稅申報，再審被告
乃據以核課贈與稅額一六、○六三、三五○元，再審原告等並於八十六年四月二十九
日繳清稅款。嗣再審原告等於八十六年十月八日以本件既無贈與之事實，依稅捐稽徵
法第二十八條規定，請更正為債權云云，向再審被告申請退還溢繳之稅款。經再審被
告以八十六年十月十七日南區國稅審二字第八六○八一七○二號函復，否准其申請。
再審原告等人不服，循序提起行政訴訟，經本院八十九年度判字第三○六一號判決（
以下稱原判決）駁回其訴。再審原告以原判決適用法規顯有錯誤，復提起本件再審之
訴。茲摘兩造訴辯意旨如次：
再審原告起訴意旨略謂：系爭款項並非被繼承人自有資金，乃另向國泰人壽貸款所得
，按常理判斷被繼承人自無負高息，並將貸款贈與當事人之可能，所以不論鄭、蔡二
君所言的「被繼承人舉新債還舊債」，或是繼承人所認為「債權債務」關係，可證明
的是繼承人及所謂之受贈人均不承認本案涉及贈與，故自始無依遺產及贈與稅法第四
條所稱「贈與」及第五條「無償承擔債務」規定之適用，因此贈與自始無效，理應退
還已納之稅金。被繼承人蔡奇璋無償為蔡鳳畢、鄭蔡鳳容償還之貸款計四三、九八八
、○○○元均流向蔡明晃帳戶，所以該案貸款人實際上乃為蔡明晃，而非蔡鳳畢、鄭
蔡鳳容二人。又查蔡奇璋為蔡名晃償還上述銀行貸款，乃因蔡明晃先前曾借款給蔡奇
璋，而蔡明晃尚有款項匯入蔡奇璋第一信用合作社金華分社名下帳戶，另依再審原告
追查蔡明晃之帳戶（帳號：00-00000-0-0）轉帳至蔡奇璋第五信用合作社名下帳戶（
帳號：00-0-0000-0-0）計三四、○二六、一四七元，有臺南市第五信用合作社發字
第○五五三號函所檢送對帳單及相關傳票以資佐證，因此據最新取得資料顯示，蔡奇
璋及蔡明晃之間確實有債權債務關係。蔡明晃雖以蔡鳳畢、鄭蔡鳳容之名義向四信借
款，然其對銀行負有償還之責，實際借款人乃為蔡明晃，而蔡奇璋將本應償還蔡明晃
的現金直接代為償還上述貸款，依法並無涉及贈與，確實是蔡奇璋與蔡明晃之間債權
債務關係務。蔡鳳畢、鄭蔡鳳容向四信借款，僅是名義上借款人而已，非真正借款人
，無端移轉給蔡明晃使用，按遺贈稅法理應核課蔡鳳畢、鄭蔡鳳容對蔡明晃贈與稅，
然再審被告於查獲時並未針對二人核課贈與稅，因此可證再審被告亦認為蔡鳳畢、鄭
蔡鳳容與本案無關，僅是人頭而已，實際借款人乃為蔡明晃，致事後還款人乃為蔡奇
璋之原故。再審被告於八十三年四月六日以南區國稅審二字第八三○二一九五八號函
，再審原告於文到十日內檢據說明被繼承人與鄭、蔡二人資金往來之債權債務關係，
若無法檢據佐證，請於期限內申報贈與及遺產，被繼承人是旅居日本時，突然腦中風
而死亡，與向國泰人壽借款日期差半年之久，非遺贈稅法所規定之重病期間，需由繼
承人負舉證責任，且資金非由繼承人取得，要再審原告於十日內檢據被繼承人與鄭、
蔡二人的資金往來證明，實與法不符，雖曾請鄭、蔡二人提供相關資料，然遭二人拒
絕，亦曾至相關銀行查詢，因依法無據，相關銀行拒絕提供鄭、蔡二人之銀行資料，
故再審原告認為本案非在被繼承人之重病期間發生，且非繼承人本人之有關文件，要
由再審原告對被繼承人的行為負舉證責任實有違法之處。本案再審被告未告知再審原
告該款項是由蔡明晃所用，以鄭、蔡二人為受贈人，導致再審原告方向錯誤一直無法
查得有力證據，然就新發現的證據顯示，本案完全是蔡奇璋與蔡明晃之間的債務債權
關係。爰請求就再審原告所檢附的證據，廢棄原判決，撤銷一再訴願決定及原處分等
語。
再審被告答辯意旨略謂：按納稅義務人對於因適用法令錯誤或計算錯誤溢繳之稅款，
得自繳納之日起五年內提出具體證明，申請退還；逾期未申請者，不得再申請，為稅
捐稽徵法第二十八條所明定，惟如稅捐稽徵機關之課徵行為並無適用法令錯誤或計算
錯誤情事，自不得據以申請退還。且納稅義務人主張稅捐稽徵機關有適用法令錯誤或
計算錯誤之情事，而溢繳稅款者，對該事實應自負舉證之責任。再審原告稱依遺產及
贈與稅法第五條規定，雙方有贈與、受贈之意思表示，始為贈與，本案被繼承人向國
泰人壽貸款償還臺南市第四信用合作社借款，係屬遺產及贈與稅法第五條第一款之行
為，應以贈與論，自無須雙方贈與意思之合意，再審原告顯對法令之規定有所誤解。
又蔡鳳畢、鄭蔡鳳容貸款計四三、九八八、○○○元，均流向蔡明晃，並無法證明二
人貸款後資金係由被繼承人所用，再審原告提出臺南市第五信用合作社發字第○五五
三號函所檢送對帳單及相關傳票，以此最新資料顯示，證明二人存在債權債務關係。
惟「經原告追查得知蔡奇璋之胞弟蔡明晃於七十九至八十一年間，相繼自臺南市第五
信用合作社名下帳戶（帳號：00- 00000-0-0）、臺南第四信用合作社儲蓄部轉帳至
被繼承人蔡奇璋臺南市第五信用合作社名下帳戶（帳號：00-0-0000-0-0）及第一信
用合作社金華分社帳戶，金額共計四三、九八八、○○○元，有臺南市第五信用合作
社發字第○五五三號函所檢送對帳單及相關傳票，臺南市第一信用合作社所核發的文
件以資佐證，．．．，」有行政法院八十九年度判字第三○六一號判決文卷可按，可
知再審原告已向行政法院提出同一證明文件，難謂臺南市第五信用合作社發字第○五
五三號函所檢附對帳及相關傳票為新事證，而且再審原告以蔡明晃自七十九至八十一
年間陸續轉帳四三、八三六、一四七元至蔡奇璋帳戶，主張係債權債務關係，惟其二
人間資金往來之原因關係仍屬不明，不能因此即證明二人即有債權、債務關係，遽認
蔡奇璋係應償還給蔡明晃的現金直接代為償還上述貸款，再審原告等對前項債權債務
既無法舉證具體相關之事證及資金往來流程、交付款項之憑證供核，主張係債權債務
及非無償之贈與關係，核無足採，已為行政法院駁回。再審原告主張本案係債權債務
及非無償之贈與關係，但仍未提示具體有利新事證。本案顯無再審原告所稱適用法令
錯誤或計算錯誤之情形，再審原告等未准退稅，並無不合，原處分應予維持。請駁回
再審之訴等語。
　　理　由
按行政訴訟法第二百七十三條第一項一款所謂適用法規顯有錯誤，係指原判決所適用
之法規與該案應適用之現行法規相違背，或與解釋判例有所牴觸者而言。至於法律上
見解歧異，再審原告對之縱有爭執，要難謂為適用法規錯誤，而據為再審之理由。本
件被繼承人生前於八十一年六月十六日代償還鄭蔡鳳容、蔡鳳畢於臺南市第四信用合
作社東門分社（下稱臺南四信）貸款二一、九八八、○○○元及二二、○○○、○○
○元，經再審原告甲○○於八十三年五月二日出具同意書，同意依遺產及贈與稅法第
五條第一項，視為被繼承人對該二人之贈與，並自動辦理贈與稅申報，再審被告乃據
以核課贈與稅額一六、○六三、三五○元。嗣再審原告等於八十六年十月八日以本件
既無贈與之事實，依稅捐稽徵法第二十八條規定，請更正為債權云云，向再審被告申
請退還溢繳之稅款。經再審被告函復否准所請。再審原告等人不服，循序提起行政訴
訟，經原判決以：「遺產及贈與稅法第五條係規定財產移轉時，具有所列各款情形之
一者，即不問當事人間是否有贈與意思表示之一致，均須以贈與論，依法課徵贈與稅
，與同法第四條所規定之贈與人與受贈人意思表示一致，始能成立者，原有不同。本
件被繼承人蔡奇璋死亡前半年所為之代償行為係屬遺產及贈與稅法第五條第一款之行
為，應以贈與論，自無須雙方贈與之合意之表示，原告所辯，容有誤解。另原告所稱
有關死亡前三年贈與部分已為再訴願機關決定撤銷云云，查上揭有關死亡前三年贈與
，係財政部訴願決定，以原告等並未於復查時表示不服，被告亦未對之作成復查決定
，原告等逕行提起訴願，乃從程序上駁回其訴願，嗣經行政院再訴願決定以原告等於
八十四年一月廿六日遞送被告之更正申請書（即本案依復查程序辦理）第十項已就此
部分敘明併請更正，難謂其等就此部分未為不服之表示，訴願決定以其等未經申請復
查，程序不合，予以駁回，要難謂妥，乃將該部分撤銷，責由被告一併重為復查決定
，是前開再訴願機關之決定並未就實體部分予以撤銷，有行政院台八十七訴字第六三
一○二號決定書影本在卷可按，原告尚難據該再訴願決定，認被告有適用法律錯誤或
計算錯誤之情節。又查鄭蔡鳳容、蔡鳳畢二人之貸款部份計四三、九八八、○○○元
，均流向蔡明晃帳戶，並無直接證據證明蔡鳳畢及鄭蔡鳳容貸款後資金係由被繼承人
所運用，雖原告嗣以蔡明晃自七十九年至八十一年間陸續轉帳四三、八三六、一四七
元至蔡奇璋帳戶，惟其二人間資金往來之原因關係仍屬不明，不能因此即證明二人間
即有債權、債務關係，遽認蔡奇璋係應償還給蔡明晃的現金直接代為償還上述貸款，
原告等對前項債權債務既無法舉證具體相關之事證及資金往來流程、交付款項之憑證
供核，主張係債權債務及非無償之贈與關係，核無足採。從而，被告以本件既無適用
法令錯誤或計算錯誤溢繳稅款之情形，被告未准退稅，並無不合，亦無違誠信原則及
信賴保護之原則，亦無公法上不當得利之問題，訴願、再訴願決定遞予維持，均無不
合」，因而駁回再審原告前訴訟程序之訴，核其所適用之法規，並無與該案應適用之
現行法規相違背，或與解釋判例有所牴觸之情形，自難謂原判決有行政訴訟法第二百
七十三條第一項一款再審事由。再審意旨略謂，本件並無贈與行為，而係蔡明晃與蔡
奇璋間之債權債務關係云云，核屬再審原告一己法律上見解之歧異，再審原告對之縱
有爭執，要難謂為原判決適用法規錯誤，而據為再審之理由。至再審原告以臺南市第
五信用合作社發字第○五五三號函所檢附對帳單為證據，證明蔡明晃自七十九至八十
一年間陸續轉帳四三、八三六、一四七元至蔡奇璋帳戶，主張二人間有債權債務關係
云云，業經再審原告於原審提出並主張，為原審詳述理由所不採，故亦難據以認定原
判決有行政訴訟法第二百七十三條第一項第十三款或第十四款再審事由，併予指明。
綜上所述，再審原告再審意旨難謂有理由，應予駁回。
據上論結，本件再審之訴為無理由，爰依行政訴訟法第二百七十八條第二項、第九十
八條第三項前段，判決如主文。
中　　華　　民　　國　　九十一　　　年　　　九　　　　月　　　十二　　　日
                    最 高 行 政 法 院  第 二 庭
                                審 判 長 法  官　　　陳　石　獅
                                         法  官      吳  明  鴻
                                         法  官　　　彭　鳳　至
                                         法  官　　　高　啟　燦
                                         法  官　　　黃　合　文
右  正  本  證  明  與  原  本  無  異
　　　　　　　　　　　　　　　　　　　　 法院書記官　王　福　瀛
中　　華　　民　　國　　九十一　　　年　　　九　　　　月　　　二十　　　日
